臺灣新竹地方法院民事判決　　　　　　　 94年度訴字第471號
原　　　告　甲○○
被　　　告　丁○○○
　　　　　　乙○○○
上列當事人間請求撤銷信託行為事件，本院於民國94年9月2日辯
論終結，判決如下：
    主  文
原告之訴駁回。
訴訟費用由原告負擔。
    事實及理由
壹、原告主張：
一、被告丁○○○前以其所有登記於被告乙○○○名下信託坐落
    新竹市○○段○○段73地號土地及其上新竹市○○段○○段
    2182、2183、2184、2185、2186建號建物( 建物門牌：新竹
    市○○路389之2號1樓、2樓、3樓、4樓、5樓 ，下稱：系爭
    房地 )，擔保其夫即債務人丙○○向原告借款之債權質押。
    自民國91年4月2日起，丙○○共向原告借款新台幣(下同)87
    7,791元，此經本院93年度促字第14420號支付命令判命丙○○應原告給付877,791 元及利息確定在案，詎上開借款屢經
    原告多次催討，竟拒不為清償。
二、又被告丁○○○夫妻向原告佯稱購買系爭房地，係為墊償賣
    方即被告乙○○○向有限責任新竹第一信用合作社( 下稱：
    第一信用合作社 )銀行餘貸，方得順利辦理房地過戶為由，
    向原告藉詞騙取借款，依此被告丁○○○夫妻上開行為，已
    有違誠信及善良風俗，依信託法第5條第2項規定，被告李雪
    紫與被告乙○○○間之信託行為無效。
三、再者，依系爭土地及建物登記謄本記載，被告乙○○○以其
    受託取得之系爭房地，向第一信用合作社，所辦理設定抵押
    權借款之行為，已抵觸信託法第34條，受託人不得以任何名
    義，享有信託利益之規定。
四、為此被告間就系爭房地所為之信託行為，及受託人乙○○○
    以前述信託不動產所享有之信託利益，確實有害於委託人之
    債權人即原告之利益，原告爰依據信託法第6條第1項之規定
    ，向本院聲請撤銷該信託行為，及依據信託法第34條之規定
    請求一併撤銷受託人乙○○○以前述信託不動產，所享有之
    抵押借款行為利益，以保原告依法應得之利益。
五、原告為此聲明：
  (一)被告李雪紫與被告乙○○○間就坐落新竹市○○段○○段
      73地號，及其上建號2182、2183、2184、2185、2186建物
      (建物門牌：新竹市○○路389之2號1樓至5樓)所為之信託
      行為應予撤銷。
  (二)訴訟費用由被告負擔。
貳、被告方面：
一、被告丁○○○以：其當初購買系爭房地時，因資金不夠，又
    不能夠向銀行辦理貸款，乃將系爭房地過戶登記給其友人即
    被告乙○○○，由被告乙○○○出面向銀行辦理貸款來償還
    給賣房子的人。又其並無將權狀交給原告，該權狀係遭配偶
    丙○○偷走交付原告，其根本不認識原告。而系爭房地之房
    屋稅、地價稅目前均係由被告乙○○○繳交，待日後有能力
    再歸還予乙○○○。其與被告乙○○○間並無約定房子登記
    在被告乙○○○名下的時間，而目前上開房子每月的貸款均
    係由其自行前往銀行繳交。
二、被告乙○○○以：其與被告丁○○○為多年好友，系爭房地
    為被告丁○○○公公婆婆所留下，惟因被告丁○○○夫妻其
    後經濟狀況不佳，房地遭銀行查封拍賣，乃由丁○○○將系
    爭房地移轉登記至其名下，由其向銀行貸款交予丁○○○週
    轉使用。而因其當時已係新竹市第三信用合作社之社員代表
    ，不能再做其他合作社的社員，方以其夫許政德名義向新竹
    市第一信用合作社貸款，所貸得款項均交予被告丁○○○償
    還銀行貸款使用。再者，其等到丁○○○的兒子會賺錢之後
    ，即要將系爭房地之產權過戶給他兒子。被告並無持有系爭
    房地的所有權狀，權狀是在丁○○○手上。系爭房地之稅捐
    係被告代丁○○○繳納，因為丁○○○沒有能力繳納，而系
    爭房地向第一信用合作社之貸款前係由被告代丁○○○繳納
    本金及利息，丁○○○曾提及俟其兒子將來有錢時，再一併
    返還其所墊付之金額，目前因丁○○○受僱他人幫忙打掃房
    屋，有經濟收入，乃由丁○○○向第一信用合作社繳付貸款
    本息，且系爭房地第1樓至第5樓亦係由丁○○○一家人居住
    其內等情置辯。
三、被告為此聲明：
  (一)原告之訴駁回。
  (二)訴訟費用由原告負擔。
、兩造不爭執之事項：
一、原告對於被告丁○○○之夫丙○○積欠其之借款曾向本院聲
    請核發支付命令，經本院93年度促字第14420 號支付命令判
    命債務人丙○○應向原告給付877,791元，及其中650,000元
    部分自91年7月2日起至清償日止、其中100,000元部分自 91
    年5月25日起至清償日止、其中127,791元部分自91年9 月21
    日起至清償日止，均按年利率百分之8.15計算之利息，及按
    年利率百分之8.15計算之違約金確定在案等情，業據原告提
    出本院核發93年度促字第14420 號支付命令及本院支付命令
    確定證明書各一件附卷可稽。
二、又系爭坐落新竹市○○段○○段73地號土地及其上新竹市○○段○○段2182、2183、2184、2185、2186建號建物( 建物
    門牌：新竹市○○路389之2號1樓、2樓、3樓、4樓、5樓)，
    目前在土地及建物登記謄本上雖登記所有權人為被告乙○○○，惟實係被告丁○○○所有，亦據原告提出土地登記第一
    類謄本及建物登記第一類謄本六紙附卷可稽，且為被告所不
    爭執。
三、再被告乙○○○前於89年11月15日，提供系爭房地為擔保其
    及配偶許政德之債務，向第一信用合作社，設定最高限額7,
    440,000 元之抵押權，亦據原告提出土地登記第一類謄本及
    建物登記第一類謄本六紙附卷可佐。
肆、法院之判斷：
一、本件兩造爭執之處，經本院整理爭點後係在於原告是否為被
    告丁○○○之債權人？原告主張被告丁○○○、乙○○○間
    成立信託關係是否有理由？原告本件請求撤銷被告間所為之
    信託行為是否有理由？
二、原告是否為被告丁○○○之債權人？
    原告雖主張被告丁○○○前以其所有系爭房地，擔保其夫丙○○向原告借款之債權質押乙節，惟為被告丁○○○所否認
    ，辯稱：其所有系爭房地之所有權狀經其夫丙○○於91年 3
    月間某日，在新竹市○○路389之2號住處竊取後，交付原告
    作為其夫向原告借款之擔保等語，經查：
    (一)原告前向台灣新竹地方法院檢察署檢察官告訴丙○○涉
        犯詐欺罪嫌之案件時既指稱：『丙○○交付系爭房地權
        狀』為質押，借款750,000 元，得款後拒絕清償借款，
        原告事後查知系爭房地已設定高額抵押權，致原告求償
        無門，始知受騙等語，業經本院依職權調閱台灣新竹地
        方法院檢察署92年度偵續字第1號、92年度偵字第 1747
        號偵查卷宗核閱無訛，足見原告於本件訴訟中陳稱係被
        告丁○○○交付系爭房地之所有權狀予其收受乙節，既
        與其於上開偵訊時所述不符，顯有疑義。
    (二)又原告前對於丙○○所積欠之債務向本院聲請核發支付
        命令時，既同時將被告丁○○○併列為債務人，主張丁○○○為擔保其夫之借款，依『夫妻日常家務互為代理
        之信賴原則』，債務人丙○○、丁○○○夫妻，依法應
        負共同債務清償責任，乃認有對於其等夫妻聲請核發支
        付命令之必要，嗣被告丁○○○之部分則經本院93年度
        促字第14420 號支付命令認定：依原告主張，被告李雪
        紫係提供其所有不動產擔保債務人丙○○對原告所負一
        切債務之清償，僅指一旦債務人丙○○未依約清償債務
        ，原告得就丁○○○供擔保之不動產聲請拍賣，以資受
        償而已，非謂丁○○○即因此就該債務亦須負清償責任
        ；又本件乃原告與丙○○間消費借貸關係，與日常家務
        無涉，從而原告聲請對丁○○○部分亦核發支付命令乙
        節，即屬無據，應予駁回等情，亦有本院93年度促字第
        14420 號支付命令一紙附卷可稽，足見被告丁○○○縱
        有提供系爭房地擔保其夫丙○○對原告所負債務之清償
        ，亦僅係丙○○未依約清償債務時，原告得就被告丁○○○所提供擔保之不動產聲請拍賣，以資受償，要非謂
        被告丁○○○即因此須就其夫丙○○向原告借款之債務
        負清償責任。遑論，被告丁○○○如有交付系爭房地之
        所有權狀予原告，擔保其夫丙○○債務清償之意，原告
        應無於先前聲請支付命令時謂丁○○○為擔保其夫之借
        款，依『夫妻日常家務互為代理之信賴原則』，債務人
        丙○○、丁○○○夫妻，依法應負共同債務清償責任等
        語，而未提及被告丁○○○有親自交付所有權狀予其收
        受，顯有擔保清償其夫丙○○債務之意等對己有利之事
        證，是原告執其持有系爭房地之所有權狀乙節，即認其
        係被告丁○○○之債權人，尚屬無據。
    (三)再者，被告丁○○○前對於其夫丙○○竊取其所有系爭
        房地不動產權狀六紙，曾訴請臺灣新竹地方法院檢察署
        檢察官偵辦，經檢察官對丙○○提出公訴後，嗣被告丁○○○於本院94年度易字第110 號刑事案件審理中撤回
        對其夫之告訴等情，亦經本院依職權調閱94年度易字第
        110 號刑事案卷核閱明確，有該案判決書一紙附卷可稽
        ，益見被告丁○○○陳稱其並無交付系爭房地之所有權
        狀予原告，要非虛妄。參以原告執有丙○○向其借款65
        0,000元、100,000元之借據，及同意償還原告 127,791
        元之切結書(註：誤載為契結書)中均僅有丙○○一人之
        簽名，亦經本院依職權調閱93年度促字第14420 號原告
        對於丙○○聲請支付命令案件核閱無訛，則被告丁○○○苟有於丙○○向原告借款時在場，及交付系爭房地所
        有權狀予原告收受，衡之常情，原告應無不要求丁○○○在上開借據及切結書上『借據保證人』處簽名，俾以
        確保自身之債權，足見原告上開所述丁○○○有擔保其
        夫丙○○向原告借款清償之事，亦與常理有悖。此外，
        原告亦未提出任何證據證明被告丁○○○有在丙○○向
        其借款時同時在場，表明願意擔保清償丙○○積欠原告
        之債務，即難僅據原告執有丁○○○所有之系爭房地所
        有權狀，推論被告丁○○○亦須就其夫丙○○積欠原告
        之債務負清償責任。從而，原告主張其係被告丁○○○
        之債權人，被告丁○○○須就其夫丙○○積欠原告之債
        務負清償責任云云，顯難採信。
三、原告主張被告丁○○○、乙○○○間成立信託關係是否有理
    由？
    按稱信託者，謂委託人將財產權移轉或為其他處分，使受託
    人依信託本旨，為受益人之利益或為特定之目的，管理或處
    分信託財產之關係，此為信託法第1 條所明定。足見信託行
    為，係指信託人為達成一定經濟上目的，將財產權移轉於受
    託人，使其成為權利人，約定受託人僅於許可經濟目的範圍
    內行使權利之法律行為。並非將自己所有之財產，以他人名
    義登記時，雙方當然有信託契約存在。原告並未舉證證明被
    告丁○○○以何經濟目的將系爭房地移轉登記予被告乙○○○，，且原告對於被告二人並未另簽立信託契約，並不爭執
    ，則原告主張被告丁○○○、乙○○○間有成立信託行為，
    要非無疑。參以被告丁○○○現仍與家人居住在系爭房屋內
    ，且繳付系爭房地向第一信用合作社所為之貸款本金及利息
    ，雖系爭房地每年係由被告乙○○○繳納地價稅、房屋稅，
    惟被告乙○○○亦陳稱俟丁○○○之兒子將來有錢時，會一
    併返還其所墊付之金額，則被告丁○○○雖將系爭房地過戶
    予被告乙○○○，惟被告丁○○○於系爭房地過戶後仍具有
    完全使用系爭房地收益之權能，且系爭房地所有權狀亦係在
    被告丁○○○手上，而非交予被告乙○○○運用等情，亦與
    信託行為，係為達成一定經濟上目的，由信託人將財產權移
    轉於受託人，約定受託人僅於許可經濟目的範圍內行使權利
    之情形明顯有異，是原告主張被告丁○○○、乙○○○間存
    有信託之約定，亦難採信。
四、原告本件請求撤銷被告間所為之信託行為是否有理由？
    按信託行為有害於委託人之債權人權利者，債權人得聲請法
    院撤銷之，此為信託法第6條第1項所明定。查原告雖主張被
    告丁○○○與乙○○○間所為之信託行為，及乙○○○以系
    爭房地向第一信用合作社辦理抵押貸款之行為，違反信託法
    第34條規定受託人不得以任何名義，享有信託利益，其自得
    撤銷被告間所為之信託行為乙節，惟為被告所否認，而原告
    既非被告丁○○○之債權人，已如上述，則其主張被告丁○○○與乙○○○間所為之信託行為，有害於身為被告丁○○○債權人之權利，其自得依據信託法第6條第1項之規定，撤
    銷被告間所為之信託行為，揆之上開規定，顯屬無據，要難
    採信。遑論，縱認原告係被告丁○○○之債權人，惟被告丁○○○既於89年9 月19日，即將系爭房地移轉登記至被告乙○○○名下，此有土地登記謄本及建物登記謄本附卷可稽，
    而原告既於91年3 月間借款予丙○○，並經丙○○先後於91
    年4月2日、91年4月25日及91年9月16日書立借據及切結書交
    付原告，則原告既自承其為代書，有從事法拍屋買賣之業務
    ，顯對於不動產買賣、抵押事宜具有一定之知識，自知不動
    產登記採公示主義，任何人隨時可聲請閱覽土地及建物登記
    謄本之內容，則原告於借款予丙○○時，既由丙○○處取得
    系爭房地之所有權狀，且經丙○○告知系爭房地有向銀行貸
    款未償，須向其借款清償銀行貸款之事，衡之常情，原告應
    無不予查閱土地及建物他項權利部，明瞭系爭房地設定抵押
    予銀行之詳情，以資作為其評估是否借貸予丙○○之基礎，
    是原告借款予丙○○時，系爭房地既早已登記為被告乙○○○所有，且經被告乙○○○於89年11月15日設定最高限額7,
    440,000 元抵押權予第一信用合作社，即難認被告丁○○○
    係於原告借款予丙○○之後，方將系爭房地信託登記予被告
    乙○○○，並由被告乙○○○於其後以系爭房地向第一信用
    合作社辦理抵押貸款。是原告主張被告丁○○○及乙○○○
    間所為之信託行為，有害於其權利，其自得撤銷被告間所為
    之信託行為，亦難採信。
五、綜上所述，原告主張其係被告丁○○○之債權人，被告丁○○○須就其夫丙○○積欠原告之債務負清償責任，既難採信
    ，且被告丁○○○雖將系爭房地移轉登記予被告乙○○○，
    惟被告丁○○○於系爭房地過戶後仍具有完全之使用收益權
    能，且系爭房地所有權狀亦係在被告丁○○○手上，而非交
    予被告乙○○○運用等情，亦與信託行為，係為達成一定經
    濟上目的，由信託人將財產權移轉於受託人，約定受託人僅
    於許可經濟目的範圍內行使權利之情形明顯有異，遑論，被
    告丁○○○將系爭房地移轉登記予被告乙○○○，既無害於
    原告之權利，則原告主張被告李雪紫與被告乙○○○間就坐
    落新竹市○○段○○段73地號，及其上建號2182、2183、21
    84、2185、2186建物(建物門牌：新竹市○○路389之2號1樓
    至5樓)所為之信託行為應予撤銷，核屬無據，難予准許，應
    予駁回。
六、本件事證已臻明確，兩造其餘主張及舉證，經審酌與判決結
    果尚不生影響，均不另論述，併予敘明。
七、據上論結，本件原告之訴為無理由，依民事訴訟法第78條，
    判決如主文。
中　　華　　民　　國　　94　　年　　9 　　月　　23　　日
                  民事第二庭    法　官　王佳惠
以上正本係照原本作成。
如對本判決上訴，須於判決送達後20日內向本院提出上訴狀。
                                書記官　林淑瑜
中　　華　　民　　國　　94　　年　　9 　　月　　23　　日
